臺灣臺北地方法院民事判決　　　　　　 95年度簡上字第584號
上　訴　人　乙○○
訴訟代理人　林富村律師
被 上訴 人　鑫新建材股份有限公司
法定代理人　丙○○
訴訟代理人　林慶苗律師
複 代理 人　曾憲忠律師
上列當事人間請求返還保證金事件，上訴人對於中華民國95年9
月12日臺灣臺北地方法院臺北簡易庭95年度北簡字第23166號第
一審判決提起上訴，本院於96年9月5日言詞辯論終結，判決如下
：
    主      文
上訴駁回。
第二審訴訟費用由上訴人負擔。
    事實及理由
一、被上訴人起訴主張：伊於民國89年8月25日起承租上訴人所
    有門牌號碼臺北市○○○路○段27號1樓房屋，雙方並簽定租
    賃契約書（以下簡稱系爭契約書），租賃期間迄94年8月24
    日止，上訴人於租賃期間屆至前，即將系爭房屋出售予訴外
    人戊○○，嗣被上訴人即於94年8月中旬與戊○○就系爭房
    屋重行簽定租賃契約，租期自兩造租期屆滿時起接續5年。
    上訴人本應於上開租賃契約期滿後，依系爭契約書第5條約
    定返還押租保證金新臺幣（下同）36萬元，詎上訴人竟僅返
    還其中6萬元，其餘30萬元迄未返還，經被上訴人發函催討
    未獲置理，爰依系爭契約書第5條之約定，請求上訴人返還
    上開押租保證金及自95年1月2日起至清償日止，按年息百分
    之五計算之法定遲延利息等語。
二、上訴人則以：被上訴人曾央求伊與戊○○洽談系爭房屋於租
    期屆滿後續租事宜，兩造約定如戊○○願與被上訴人重新簽
    訂5年租約，租金每月12萬5000元，則被上訴人同意支付佣
    金30萬元予伊。嗣伊與戊○○協商結果，戊○○同意將系爭
    房屋依上開條件辦理續租，被上訴人自應依約給付30萬元佣
    金，兩相扣抵，伊僅需返還押租金6萬元予被上訴人即可。
    況被上訴人自92年9月1日起至93年8月31日止，每月僅繳納
    租金11萬元，短繳1萬元，共欠繳12萬元租金，亦得主張抵
    銷等語置辯。
三、原審判決命上訴人應給付30萬元，及自95年1月2日起至清償
    日止，按年息百分之五計算之利息，並依職權為假執行宣告
    。上訴人就原判決聲明不服，併聲明：(一)原判決廢棄。(二)被
    上訴人在第一審之訴及假執行之聲請均駁回。被上訴人則聲
    明：上訴駁回。
四、兩造不爭執之事實：
  (一)被上訴人於89年7月27日向上訴人承租系爭房屋，租賃期間
    自89年8月25日至94年8月24日止，每月租金12萬元，押租金
    36萬元。
  (二)上訴人於94年間將系爭房屋出售予戊○○，並委由代書李文
    健辦理相關手續。
  (三)被上訴人於94年8月8日與戊○○另行簽訂租賃契約，租期自
    被上訴人與上訴人租期屆滿時起接續5年，租金每月12萬5千
    元。
  (四)上訴人僅退還押租金6萬元，被上訴人於94年12月26日委請
    律師催告上訴人返還剩餘押租金30萬元。
  (五)被上訴人自92年9月1日起至93年8月31日止，每月繳納租金
    11 萬元。
五、本件爭點如下：
  (一)兩造有無約定，若戊○○以每月租金12萬5千元將系爭房屋
    繼續出租予被上訴人，被上訴人應給付上訴人佣金30萬元？
  (二)兩造有無合意自92年4月1日起至93年3月1日止，每月調降租
    金1萬元？
六、本院之判斷：
  (一)就爭點一部份：
  1.被上訴人於89年7月27日向上訴人承租系爭房屋，租賃期間
    自89年8月25日至94年8月24日止，每月租金12萬元，押租金
    36萬元，嗣上訴人於94年間將系爭房屋出售予戊○○，僅退
    還押租金6萬元予被上訴人，經被上訴人催告返還剩餘押租
    金30萬元等情，為兩造所不爭執，且有房屋租賃契約書、律
    師函及郵件回執為證（見原審卷第5-8頁、第9-11頁），應
    信屬實。上訴人雖抗辯：兩造曾有上開佣金約定，訴外人戊○○既同意續租5年，每月收取租金12萬5000元，被上訴人
    自應依約給付佣金30萬元云云，並提出委任書及被上訴人製
    作每月願付15萬元之房屋租賃契約書佐憑（見原審卷第32頁
    、本院卷第24-26頁），惟為被上訴人所否認，陳稱：兩造
    並無上開佣金約定等語。
  2.查上開委任書未據被上訴人或其授權代理人簽章，業經證人
    即被上訴人公司副總經理甲○○於本院審理時證稱：「此係
    上訴人製作，有看過這份委託書，但未同意，故未在其上簽
    章」（見本院卷第91頁反面），已難作為有利上訴人之認定
    ；又上訴人提出由被上訴人製作每月願付15萬元之房屋租賃
    契約書，租期自94年8月25日起至102年8月24日止，亦無上
    開佣金約定，難以遽採，遑論證人甲○○證稱：「原先租賃
    契約書到94年8月31日屆期，上訴人要買賣房屋，為了配合
    上訴人向銀行貸款而製作此契約書，金額15萬元是我寫的，
    其他字不是我寫的，沒有公司大小章及騎縫章，且為了與真
    正租約區隔，故將租賃期限延長至102年」等語（見本院卷
    第91頁反面至第92頁），而上訴人已於94年6月29日與訴外
    人戊○○就系爭房屋簽訂不動產買賣契約書，有不動產買賣
    契約書、不動產標的現況說明書可考（見本院卷第47至51頁
    ），益見證人甲○○所言非虛。
  3.據證人戊○○於原審證述：「（就你所知，被告與原告間就
    系爭房屋押金如何處理？是否知情？）我都不知道」（見原
    審卷第27頁），於本院審理時復結證：「舊房東與我及承租
    人有在一起講租金多寡，舊房東提議認為每月可實拿租金12
    萬5000元，稅另外加，我認為價格不錯，承租人也接受」、
    「我不知道舊房東與承租人間有無佣金約定」（見本院卷第
    58頁）；證人即辦理系爭房屋產權移轉之代書李文健於原審
    證述：「他們當時簽定（系爭房屋買賣）契約時就有承租，
    雙方有議定好要換約的動作，由原屋主與承租戶及新屋主與
    承租戶，分別結清，即原屋主與承租戶結清押金後，再由新
    屋主與承租戶結清押金」、「我不知道被告有無接受原告請
    託與新屋主議價，或兩造間有何佣金約定」等語（見原審卷
    第37頁）；另負責仲介戊○○購買系爭房屋之業務員黃莉溱
    亦證稱：「不知被告有無接受原告請託與新屋主議價及約定
    佣金事」等語（見原審卷第38-39頁），是上訴人雖有參與
    被上訴人與訴外人戊○○間租金洽談並提出建議獲得採納，
    然上開證人就兩造有無上開佣金約定乙事並不知情，尚難遽
    為有利於上訴人之認定。
  4.又證人戊○○於原審結稱：「（問：是否曾經問過被告和原
    告間押金問題是否已經解決？）沒有問過這樣的問題，我跟
    乙○○的房屋買賣，與鑫新建材股份有限公司間房屋租賃是
    分開談，完全沒有混在一起」（見原審卷第27-28頁）；證
    人李文健於原審復證稱：「我有問戊○○是否從原告（指被
    上訴人）那裡收到押租金，他回答說有，但我不知道戊○○
    收到多少錢；我也有問乙○○有無與承租戶結清押租金，他
    說有，但我不清楚結清之金額，我也未和原告確認」等語（
    見原審卷第37頁），證人黃莉溱亦結證：「戊○○交付系爭
    房屋尾款時，曾詢問戊○○及被告（指上訴人）是否結清，
    當時戊○○與被告均陳稱已經結清，因戊○○就租賃關係及
    買賣關係係分別處理，故伊不知兩造就押金部分是否已經結
    清，亦未向原告查證」等語（見原審卷第38-39頁），由是
    可見，訴外人戊○○與上訴人間之系爭房屋買賣，與戊○○
    與被上訴人間就系爭房屋租賃事宜，係屬獨立各別事件，兩
    者並無互相影響。微論證人李文健及黃莉溱就兩造間已否結
    清押租金事，均係聽聞上訴人片面所陳，並未向被上訴人查
    證，所為證供仍難驟採。
  5.又債務人無為一部清償之權利，民法第318條前段定有明文
    ，而所謂默示之意思表示，係指依表意人之舉動或其他情事
    ，足以間接推知其效果意思者而言，若單純之沈默，則除有
    特別情事，依社會觀念可認為一定意思表示者外，不得謂為
    默示之意思表示（最高法院29年上字第762號判例參照）。
    被上訴人主張上訴人僅返還6萬元押租金，為上訴人所不爭
    執（見本院卷第33頁反面），上訴人主張係因兩造已有上開
    佣金約定，扣除被上訴人應給付30萬元佣金，故兩造會算上
    訴人僅需返還6萬元云云，則為被上訴人所否認，上訴人既
    未能證明兩造間確有上述佣金協議，本應依照兩造間契約第
    5條規定返還36萬元押租金，而無僅返還部份押租金之權利
    ，揆諸前開判例意旨，自不能僅以被上訴人於收取部分押租
    金時單純沈默，推斷被上訴人負有給付30萬元佣金予上訴人
    之義務；至上訴人與戊○○交屋時，戊○○尚從給付上訴人
    之買賣價金中，扣除被上訴人自94年8月11日起至同年月24
    日預付之租金5萬2000元，固據提出交屋結案分算明細表可
    參（見原審卷第17頁），惟此係上訴人與戊○○間處理被上
    訴人預納上開期間之租金而結算，要與兩造間已否結清押租
    金無涉；故上訴人主張被上訴人於收取上訴人返還6萬元押
    租金時單純沈默未表示異議，及被上訴人已與訴外人戊○○
    重行簽訂租約並交付戊○○押租金等間接事實，仍不足以推
    斷兩造間已就彼此間押租金結算完畢之事實，是上訴人抗辯
    兩造間已有上開30萬元佣金協議，僅需返還6萬元即可云云
    ，並無足取。
  (二)就爭點二部份：
  1.按當事人主張有利於己之事實者，就其事實有舉證責任，民
    事訴訟法第277條定有明文，又同法第400條第2項對經裁判
    之抵銷數額，復明定有既判力，則主張抵銷之當事人就其主
    張抵銷之債權及數額確實存在之事實自負有舉證責任（最高
    法院88年度台上字第3398號裁判要旨可資參照）。上訴人辯
    稱：被上訴人自92年9月1日起至93年8月31日止，每月短繳
    租金1萬元，共積欠12萬元租金，亦得為抵銷抗辯云云。惟
    為被上訴人否認，陳稱：兩造合意每月調降租金1萬元，並
    未積欠租金等語。
  2.查被上訴人向上訴人承租系爭房屋，每月租金約定為12萬元
    ，一次開立12張支票交付上訴人，嗣因景氣不佳，被上訴人
    希望調降租金，為上訴人允諾，同意自92年9月起調降租金
    ，並由被上訴人於92年8月底簽發12張面額各為11萬元支票
    交付上訴人等情，業經證人周翠蓮及被上訴人公司會計丁○○分別到庭證述在卷（見本院卷第39頁反面至第40頁、第92
    頁），互核相符，且有華南銀行支票存根可憑（見本院卷第
    52 頁）；上訴人亦不否認曾收到上開面額支票，並坦認：
    「我沒有催促被上訴人補齊租金」等語（見本院卷第79頁反
    面），倘被上訴人果有積欠上訴人租金事，上訴人豈可能多
    年未曾向被上訴人追討，亦未於原審就積欠租金事為抵銷抗
    辯，足徵被上訴人主張兩造合意調降租金乙事，似非無稽；
    況上訴人既主張被上訴人應依兩造約定給付佣金30萬元，又
    主張被上訴人積欠租金共12萬元，則上訴人本可對被上訴人
    主張42萬元債權存在，若上訴人前開主張均為真，又豈不逕
    自36萬元押租金扣抵，卻返還6萬元押租金予被上訴人，益
    見被上訴人主張非虛，本院綜合上情，足認兩造確有合意於
    上開期間調降租金1萬元之事實存在，上訴人主張被上訴人
    積欠租金12萬元，據以為抵銷抗辯，亦無足取。
七、綜上所述，被上訴人主張依兩造間租賃契約第5條約定請求
    上訴人返還積欠之30萬元押租金，尚無不合；上訴人仍執前
    詞辯稱兩造存有30萬元佣金約定，毋庸再返還餘款，並以被
    上訴人尚積欠租金12萬元而為抵銷抗辯，均不可採。乃原審
    判命上訴人應給付30萬元，及自95年1月2日起至清償日止，
    按年息百分之五計算之利息，即無不合，上訴意旨就此部分
    指摘原判決不當，求予廢棄改判，為無理由，應予駁回。
八、本件為判決之基礎已臻明確，兩造其餘之攻擊或防禦方法及
    未經援用之證據，經本院斟酌後，認為均不足以影響本判決
    之結果，亦與本案爭點無涉，自無逐一詳予論駁之必要，併
    此敘明。
九、據上論結，本件上訴為無理由，依民事訴訟法第436條之1第
    3項、第463條、第449條第1項、第78條，判決如主文。
中　　華　　民　　國　　96　　年　　9 　　月　　26　　日
                 民事第五庭    審判長法　官　翁昭蓉
                  　　　　　　　　　 法　官　陶亞琴
                                     法  官  胡宏文
以上正本係照原本作成
 本件不得上訴
中　　華　　民　　國　　96　　年　　9　　月　　 26　　日
                      　             書記官　曾寶生
